【裁判字號】    98,訴,2135
【裁判日期】    990531
【裁判案由】    撤銷贈與等
【裁判全文】
臺灣桃園地方法院民事判決              98年度訴字第2135號
原      告  陳淑恒
訴訟代理人  郭承昌律師
被      告  卓雅曼
            卓家暘
            卓家聖
兼前列 3人
法定代理人  吳玉萍
共      同
訴訟代理人  廖克明律師
上列當事人間請求撤銷贈與等事件，於民國99年5 月13日言詞辯
論終結，本院判決如下：
    主  文
原告之訴駁回。
訴訟費用由原告負擔。
    事實及理由
一、本件原告起訴主張：緣訴外人卓文華（已歿）前分別於民國
    93年12月14日、94年5月20日、95年2月15日、96年2月28 日
    、97年8月5日各向原告借款新台幣（下同）15萬元、35萬元
    、70萬元、30萬元、15萬元，合計165 萬元，並簽發同額如
    附表所示之本票及支票交由原告收執以為擔保，此有原告提
    出之支票1張及本票4張（均為影本）附卷為證，並系爭債務
    迭經催討，均未清償。嗣卓文華於98年9 月初，於住院期間
    自知病情嚴重，遂當著其友即訴外人李榮昌及原告面前，要
    求其配偶即被告吳玉萍應將卓文華生前所有坐落桃園縣龜山
    鄉○○○段楓樹坑小段867-16地號土地（下稱系爭土地）出
    售，用以清償卓文華積欠原告之系爭借款債務，此亦有當時
    雙方對話之錄音譯文附卷為憑。詎被告吳玉萍明知卓文華尚
    積欠原告系爭借款未償付，竟於98年9月1日將系爭土地以夫
    妻贈與為原因，辦理移轉登記於己名下，並於98年9 月10日
    辦妥所有權移轉登記，嗣經原告催促其處分系爭土地以清償
    借款，惟被告吳玉萍皆不理會，且卓文華並無其他財產可供
    執行，是被告吳玉萍與卓文華間就系爭土地之贈與行為及所
    有權移轉行為，已明顯侵害原告對卓文華之債權。又卓文華
    已於98年9 月14日死亡，被告吳玉萍、卓雅曼、卓家暘、卓
    家聖等人均為其繼承人，並被告等均未聲明拋棄繼承或限定
    繼承，依民法第1148條規定，被告等自應對其被繼承人卓文
    華之系爭借款債務負連帶清償之責。為此，爰依民法第244
    條第1 項之規定，提起本件訴訟，並聲明：(一)確認被告吳玉
    萍與被繼承人卓文華就坐落桃園縣龜山鄉○○○段楓樹坑小
    段867-16地號土地，以夫妻贈與為原因所為之債權及物權行
    為應予撤銷。(二)被告吳玉萍應將前項土地於98年9 月10日以
    夫妻贈與為原因向桃園縣桃園地政事務所所為之所有權移轉
    登記予以塗銷，並回復登記為被繼承人卓文華所有。(三)被告
    應於繼承被繼承人卓文華遺產範圍內，連帶給付原告160 萬
    元及自起訴狀繕本送達之翌日起至清償日止，按週年利率5%
    計算之利息。
二、被告則以：被告與原告互不相識，以原告工作為作業員，薪
    資所得有限，不可能連續5 年借貸金錢與卓文華，期間又無
    催討並書立借據，與常情有悖。又原告既持有卓文華交付如
    附表所示之票據，卻從未提示付款，且於卓文華生病住院期
    間意識清楚時，原告理當可要求其簽署債務證明切結書，以
    避免紛爭卻從未為之，直至卓文華死亡後，才要求被告吳玉
    萍賣地償還債務，否則應簽屬債務證明切結書，實有違常理
    。被告否認其被繼承人卓文華生前與原告有系爭借款債務存
    在，且依原告所提上開證據無法證明其對卓文華有165 萬元
    之債權存在，亦無從證明卓文華與被告吳玉萍間之無償贈與
    行為已至侵害原告債權之程度。再者，姑不論原告無正當理
    由、未經被告吳玉萍同意即逕自將雙方對話內容秘密錄音，
    恐已該當刑法第315條之1第2 款「無故竊錄他人非公開談話
    罪」，其私人違法取證所得之證據，應無證據能力。且遍觀
    上開錄音譯文，僅訴外人李榮昌等人一再誘導被告吳玉萍承
    認卓文華之債務，被告吳玉萍並未承認原告於談話中任何主
    張之債權，遑論承認欲出售系爭土地以清償債務。復被告固
    不否認如附表所示之票據係其及卓文華各自簽發，惟此僅生
    被告不爭執系爭票據形式之效力，並非當然等同自認原告主
    張之系爭借款債權存在，而附表編號5 之支票係被告吳玉萍
    交付與訴外人李榮昌用以給付貨款，與系爭借款債務無關，
    原告應舉證證明其與卓文華間確實有消費借貸關係存在；縱
    認原告對於卓文華有系爭借款債權，惟原告所提示如附表編
    號1、2、5 所示之票據皆已罹於時效，其請求被告連帶給付
    全數票款即屬無據，又對於卓文華之財產是否將因系爭土地
    贈與被告吳玉萍即顯著減少，嗣後再無任何足以清償系爭借
    款債務之能力，亦即該贈與行為是否已達「有害及債權」之
    程度，未見原告詳細論證，從而原告對卓文華之系爭借款債
    權不存在等情置辯，並聲明：駁回原告之訴。
三、兩造不爭執事項：
    (一)訴外人卓文華於98年9 月14日死亡，被告吳玉萍、卓雅曼
      、卓家暘、卓家聖係訴外人卓文華之繼承人，均未聲明拋
      棄繼承或限定繼承。
    (二)訴外人卓文華生前所有坐落桃園縣龜山鄉○○○段楓樹坑
      小段867-16地號土地（下稱系爭土地），於98年9 月1 日
      將系爭土地以夫妻贈與為原因，辦理移轉登記於被告吳玉
      萍名下，並於98年9 月10日辦妥所有權移轉登記。
    (三)如附表所示之編號1 至4 本票係訴外人卓文華所簽發，另
      編號5之支票係被告吳玉萍所簽發。
四、本件首應審酌為訴外人卓文華是否向原告借貸165 萬元（消
    費借貸法律關係）：
    原告主張訴外人卓文華因消費借貸法律關係，共向其借款
    165 萬元未清償，並提出如附表所示之本票及支票為證，然
    為被告所否認。經查：
    (一)按當事人主張有利於己之事實者，就其事實有舉證之責任
      。民事訴訟法第277 條前段定有明文。本件原告主張被告
      之被繼承人卓文華向其借款165 萬元未清償，依前揭說明
      ，原告自應負舉證責任。
    (二)原告固提出訴外人卓文華及被告吳玉萍所簽發如附表所示
      之本票及支票為證，惟支票為無因證券，交付票據之原因
      甚多，或為贈與、或為買賣、或為確保當事人間已存在之
      法律關係、或為消滅已存在之法律關係，非僅囿於金錢借
      貸一端而已，故除別有證據外，僅為支票之簽發、授受或
      轉讓，自不足以證明其原因事實（參照最高法院89年度台
      上字第1082號民事判決）。是原告提出如附表所示之本票
      及支票，並不足證明被告之被繼承人即訴外人卓文華有向
      其借款。
    (三)證人李榮昌固到庭證稱：「（問：是否知道卓文華跟原告
      間有無金錢債務關係？）這我知道，因卓文華會不好意思
      去借錢，會找我跟他一起去借，都是晚上七、八點去的。
      」、「五、六年前第一次借十五萬，第二次借三十五萬，
      後來因原告有向卓文華跟會，而原告是尾會，卓文華沒有
      給會金六十萬，進而又向原告借十萬元。另外還有一次卓
      文華叫吳玉萍開一張十五萬元的票向原告調現，開票之前
      還有一次借款三十萬。借款都有簽立本票給原告陳淑恒。
      」、「（問：有無談到如何還錢？）沒有談到，有說有錢
      的時候會還他」、「（問：這5 次借款期間，卓文華有無
      還過款？）這部分我不清楚，但應該是沒有」、「（問：
      是否知道原告職業？）在工廠上班，紡織業」等情（參見
      本院99年4 月1 日言詞辯論筆錄），惟觀諸如附表編號1
      至4 所示之本票均係發票日在後，到期日在前，顯然訴外
      人卓文華於簽發如附表所示之本票時，均係對發票日之前
      （即到期日）之事由而簽發，是證人李榮昌證述「借款都
      有簽立本票給原告」之詞不足採信，另訴外人卓文華若難
      以啟齒向原告借款，則如何知悉原告於晚間七、八時均有
      數十萬元之現金放在家中？且借款時均未提及還款時間？
      前次借款尚未清償，又有何顏面繼續向原告借款4 次？是
      證人李榮昌證述因訴外人卓文華不好意思向原告借款，而
      由其陪同借款之詞，亦難採信。參酌證人李榮昌並非借款
      之當事人，竟能將原告主張訴外人卓文華之5 、6 年來借
      款之金額、順序及簽發本票或支票之細節於本院清楚證述
      ，顯有配合原告之主張而證述之嫌。綜此，證人李榮昌之
      證言，應不足採信。
    (四)此外，原告復未提出證據證明其借款資金來源及確已將借
      款交付予訴外人卓文華之情，是原告主張訴外人卓文華向
      其借款之情，尚難認定為真實。
五、本件次應審酌為原告是否有撤銷贈與行為及移轉登記之訴訟
    利益？
    按繼承人在繼承開始前二年內，從被繼承人受有財產之贈與
    者，該財產視為其所得遺產。民法第1148條之1 定有明文。
    本件被告吳玉萍於訴外人卓文華死亡前以贈與之原因取得前
    揭土地之所有權，已如前述，是縱認原告對被告吳玉萍之被
    繼承人卓文華有債權存在，原告於取得執行名義後，亦可直
    接就債務人卓文華之繼承人即被告吳玉萍之財產為強制執行
    ，是本件縱認被告吳玉萍之被繼承人積欠原告債務，亦無撤
    銷之訴訟利益。
六、綜上所述，本件原告無法證明其與被告之被繼承人卓文華有
    消費借貸之法律關係，從而原告依消費借貸及繼承之法律關
    係，請求判決確認被告吳玉萍與被繼承人卓文華就坐落桃園
    縣龜山鄉○○○段楓樹坑小段867-16地號土地，以夫妻贈與
    為原因所為之債權及物權行為應予撤銷；被告吳玉萍應將前
    項土地於98年9 月10日以夫妻贈與為原因向桃園縣桃園地政
    事務所所為之所有權移轉登記予以塗銷，並回復登記為被繼
    承人卓文華所有；被告應於繼承被繼承人卓文華遺產範圍內
    ，連帶給付原告160 萬元及自起訴狀繕本送達之翌日起至清
    償日止，按週年利率5%計算之利息。為無理由，應予駁回。
七、據上論結，本件原告之訴為無理由，爰依民事訴訟法第78條
    ，判決如主文。
中    華    民    國    99    年     5     月    31   日
                       民事第一庭法  官  吳爭奇
附表：
┌─┬───┬──────┬──────┬───────┬─────┬───┐
│編│發票人│ 發  票  日 │ 到  期  日 │ 票 面 金 額  │ 票據號碼 │備  註│
│號│      │            │            │（新台幣/元） │          │      │
├─┼───┼──────┼──────┼───────┼─────┼───┤
│01│卓文華│94年5月20日 │93年12月14日│150,000元     │329170    │本  票│
├─┼───┼──────┼──────┼───────┼─────┼───┤
│02│卓文華│94年11月20日│94年5月20日 │350,000元     │329173    │本  票│
├─┼───┼──────┼──────┼───────┼─────┼───┤
│03│卓文華│96年2月15日 │95年2月15日 │700,000元     │332904    │本  票│
├─┼───┼──────┼──────┼───────┼─────┼───┤
│04│卓文華│97年2月28日 │96年2月28日 │300,000元     │332912    │本  票│
├─┼───┼──────┼──────┼───────┼─────┼───┤
│05│吳玉萍│97年8月5日  │  --------  │150,000元     │FA0000000 │支  票│
└─┴───┴──────┴──────┴───────┴─────┴───┘
上為正本係照原本作成。
如對本判決上訴，須於判決送達後20日內向本院提出上訴狀。
中    華    民    國    99    年     6     月    1    日
                                 書記官  黃瓊儀

司法院資訊處製作；財團法人民間司法改革基金會備份。
